【裁判字號】    99,台上,7005
【裁判日期】    991110
【裁判案由】    妨害性自主
【裁判全文】
最高法院刑事判決            九十九年度台上字第七００五號
上  訴  人  劉○○
選任辯護人  張金盛律師（法律扶助律師）
上列上訴人因妨害性自主案件，不服台灣高等法院中華民國九十
九年九月二日第二審判決（九十九年度上訴字第二五六九號，起
訴案號：台灣板橋地方法院檢察署九十八年度偵字第一七九六七
號），提起上訴，本院判決如下：
    主  文
上訴駁回。
    理  由
按刑事訴訟法第三百七十七條規定，上訴於第三審法院，非以判
決違背法令為理由，不得為之。是提起第三審上訴，應以原判決
違背法令為理由，係屬法定要件。如果上訴理由書狀並未依據卷
內訴訟資料，具體指摘原判決不適用何種法則或如何適用不當，
或所指摘原判決違法情事，顯與法律規定得為第三審上訴理由之
違法情形，不相適合時，均應認其上訴為不合法律上之程式，予
以駁回。本件上訴人劉○○上訴意旨略稱：(一)、對質、詰問權，
乃憲法第八條第一項、第十六條所賦予保障人民訴訟之基本權利
。被害人於審判外之陳述，未經「具結」，依刑事訴訟法第一百
五十八條之三之規定，不得作為證據；被害人未於審判中給予被
告對質、詰問之機會，依同法第九十七條第二項、第一百六十九
條、第一百八十四條第二項，其於審判中之陳述，亦不得作為證
據。本件被害人Ａ女（代號00000000號，真實姓名、年籍詳卷）
未經到庭接受詰問、對質，其於審判外未經「具結」之證言，即
不得作為證據。原判決引用同法第一百五十九條之一第二項規定
，謂「證人Ａ女於偵查中在檢察官面前所為之證述，查無顯然不
可信之情況，得為證據。」云云，顯剝奪上訴人之對質、詰問權
利，違背證據法則。(二)、承上，Ａ女係患有精神幻想症之病患，
經原判決於事實欄所認定，Ａ女之陳述即無「具有可信之特別情
況」，惟原判決理由關於證據能力部分，卻以Ａ女經合法傳喚未
到庭，復經拘提無著，即謂患有精神疾病之Ａ女於警詢時之陳述
，具有較可信之特別情況，認有證據能力，恝置Ａ女精神幻想病
史於不顧，反依刑事訴訟法第一百五十九條之三第三款認定Ａ女
不必到場接受上訴人對質與詰問，顯有判決事實與理由不相一致
，及判決不備理由、判決不適用法則或適用不當之違背法令。(三)
、上訴人本身因患有精神疾病、吸膠、喝酒等原因，於警、檢詢
（訊）問時，神志不清、不知所云，所為供述，並無證據能力，
原審竟採上訴人警詢及偵查中之所言，資為科刑判決之基礎，其
判決顯然違背法令。(四)、Ａ女及上訴人均患有精神疾病，上訴人
於另案並曾經送精神鑑定在案，Ａ女及上訴人之精神、記憶既有
缺陷，其等所述可否採信，本值懷疑。原審未予鑑定上訴人於行
為時、Ａ女於本案陳述時之精神狀況如何，亦未採用上訴人於另
案之精神鑑定結果，遽以Ａ女及上訴人警詢之陳（供）述為判斷
之依據，有應於審判期日調查之證據而未予調查之違誤等語。
惟查：證據之取捨、事實之認定，乃事實審法院職權行使之範圍
，事實審法院經調查證據之結果，本於確信，依自由心證之取捨
證據，苟其取捨，與經驗法則或論理法則無違，即不得任意指為
違法，而據為適法之第三審上訴理由。本件原判決認定上訴人有
原判決事實欄所載之強制性交未遂之犯行，因而撤銷第一審為上
訴人無罪之判決，改判論處上訴人強制性交未遂罪刑（處有期徒
刑一年八月）。係以：上訴人之自白、被害人Ａ女之證述、現場
採證照片等證據資料，為綜合之判斷。已詳細敘述其所憑之證據
及認定之理由，並就上訴人否認有強制性交未遂犯行，其辯詞不
可採之理由，予以指駁。所為論斷，俱有卷存證據資料可資覆按
，從形式上觀察，並無採證或認定事實違背經驗法則或論理法則
，或其他違背法令之情形。另查：(一)、被害人Ａ女於偵查中，係
以證人身分出庭作證，並經依法具結等情，有訊問筆錄及證人結
文在卷可憑（見偵查卷第六十六至六十九頁），原審援引刑事訴
訟法第一百五十九條之一第二項規定，認證人Ａ女於檢察官偵查
中，以證人之身分陳述，並告以Ａ女應依法具結及據實陳述之義
務，Ａ女並無受其他不當外力干擾之情形，又無顯不可信之情況
，是認Ａ女於偵查中所為之證述，得為證據云云，所為證據能力
之判斷，核無違誤。又刑事訴訟法第一百八十四條第二項僅規定
因發見真實之必要，得命證人與其他證人或被告對質，亦得依被
告之聲請，命與證人對質，惟應否對質，在審理事實之法院，本
有自由裁酌之權。被害人Ａ女於偵查時，業經以證人身分具結陳
述，已如上述，雖上訴人及其辯護人於第一審時曾請求傳喚Ａ女
出庭行交互詰問程序，嗣第一審法院傳喚並拘提Ａ女無著後，上
訴人及其辯護人即捨棄Ａ女出庭作證（見第一審卷第一八六頁反
面、第一八七頁），而其等於原審並未再請求傳喚Ａ女作為證據
方法，且對於Ａ女於警詢、偵查所為陳述之證據能力亦表示無意
見，另於審判長詢問：「尚有何證據請求調查？」時，均答稱：
「沒有。」（以上均見原審卷第四十一頁）。原審因而認Ａ女以
往之陳述明確，別無對質或詰問之必要，未再傳喚其到庭為無益
之調查，自無調查未盡之違法。上訴意旨(一)所指Ａ女於偵查中之
證述，未經具結，並無證據能力，且原審未給予上訴人詰問Ａ女
，並與之對質之機會云云，顯非依據卷內資料為具體指摘，自非
上訴第三審之適法理由。(二)、刑事訴訟法第一百五十九條之三規
定：被告以外之人於審判中有下列情形（即同條第一款至第四款
所列之情形）之一，其於檢察事務官、司法警察官或司法警察調
查中所為之陳述，經證明具有可信之特別情況，且為證明犯罪事
實之存否所必要者，得為證據。其所謂「具有可信之特別情況」
（即學理上所稱之「特信性」），係指其陳述係在特別可信為真
實之情況下所為者而言。例如被告以外之人出於自然之發言、臨
終前之陳述，或違反自己利益之陳述等特別情形均屬之。至被告
以外之人若確有因精神疾病、心智缺陷，或其他相類之原因，導
致於檢察事務官、司法警察官或司法警察調查中所為之陳述有不
完整或令人質疑之處，僅屬所為陳述是否可信之證據證明力之範
疇，與有無前揭「具有可信之特別情況」，核無關連。原判決已
說明：Ａ女經合法傳、拘無著後，審酌其當時，遭上訴人傷害受
傷甚重，雙眼瘀青、牙齒掉落、臉部挫傷、右手中指深部撕裂傷
，合併屈腱斷裂、右手第四指切割傷及合併屈腱部分斷裂等傷害
，由上訴人家中逃出至派出所報案，警察隨即帶往醫院急救並驗
傷。當時Ａ女之心理狀況，並未接觸外界干擾，並於受傷時直覺
反應向警求助，在緊急情況之下，亦不可能預先虛構事實，其陳
述復與其後於檢察官訊問具結之陳述，大致相符，並與醫院驗傷
診斷之情形相符，認Ａ女於警詢時之陳述具有可信之特別情況，
且為證明犯罪事實之存否所必要，得採為證據等語（見原判決理
由壹、一），核無證據法則判斷違誤之情形。況原判決僅敘明Ａ
女曾因精神疾病赴○○市立聯合醫院○○院區（下稱○○醫院）
就醫，而與上訴人相識云云，而稽之全卷，並無任何關於Ａ女有
精神方面疾病或其程度之資料，無從判斷Ａ女是否確有精神方面
之病症，上訴意旨(二)以Ａ女患有精神幻想病症，其於警詢時之陳
述即無「具有可信之特別情況」，並非依卷內資料予以指摘，且
顯有誤會。(三)、上訴人於第一審及原審時，並未主張其於行為時
，有因精神方面疾病、吸膠或酗酒等原因，而導致不能辨識其行
為違法或欠缺依其辨識而行為之能力，或其辨識行為違法或依其
辨識而行為之能力，顯著減低等情，亦無針對其本身或Ａ女請求
為精神方面之調查或鑑定。第一審法院曾針對上訴人之精神狀況
，調閱其於○○醫院之全部就診病歷、另案精神鑑定報告，及傳
喚製作上訴人警詢筆錄之警員出庭作證，而於第一審判決認定上
訴人成立傷害罪時，並未認定上訴人有致不能辨識其行為違法或
欠缺依其辨識而行為之能力，或其辨識行為違法或依其辨識而行
為之能力，顯著減低等情，原審斟酌上情，認無就上訴人及Ａ女
之精神或其他相類問題再行無益之調查，亦難謂有應於審判期日
調查之證據未予調查之違誤。至上訴意旨其餘之指摘，係對於原
判決已說明事項及屬原審採證認事職權之適法行使，持憑己見而
為不同之評價，且重為事實之爭執，均與法律規定得為第三審上
訴理由之違法情形，不相適合。其上訴不合法律上之程式，應予
駁回。
據上論結，應依刑事訴訟法第三百九十五條前段，判決如主文。
中    華    民    國  九十九  年   十一   月    十    日
                      最高法院刑事第五庭
                          審判長法官  陳  正  庸  
                                法官  林  秀  夫  
                                法官  林  瑞  斌  
                                法官  王  聰  明  
                                法官  謝  靜  恒  
本件正本證明與原本無異
                                      書  記  官  
中    華    民    國  九十九  年   十一   月   十八   日
                                                      Q

司法院資訊處製作；財團法人民間司法改革基金會備份。
